【裁判字號】    97,消債更,1168
【裁判日期】    980303
【裁判案由】    更生事件
【裁判全文】
臺灣臺南地方法院民事裁定          97年度消債更字第1168號
聲  請  人
即  債務人  甲○○
上列當事人因消費者債務清理事件聲請更生，本院裁定如下：
    主  文
聲請駁回。
聲請程序費用新臺幣壹仟元由聲請人負擔。
    理  由
一、本件聲請意旨略以：聲請人即債務人甲○○現任職於天鈺營
    造有限公司，每月薪資以日薪新臺幣（下同）1,000 元計酬
    ，平均月入25,000元，除此薪資收入外，尚有房屋1 棟、土
    地2筆及田賦1筆，然累積債務總金額已達5,459,045 元，前
    曾依照中華民國銀行公會會員辦理消費金融案件無擔保債務
    協商機制，與債權人萬泰銀行等金融機構成立協商，每月應
    還款金額為21,321元，惟(一)自民國96年起，債務人因原任職
    之南京科技有限公司工作機會減少，債務人不得不離去，以
    便有較充裕時間四處打工，但卻因整個大環境影響，工作收
    入不理想，為繳交月付金，債務人亦將原執有之南京科技有
    限公司股權出售所得2萬元保留款，用以繳交月付金，但仍
    有不足，致96年9月及10月應繳月付金共42,642元，9月28日
    僅繳10,000元，10月l日僅繳l,321元，10月25日僅繳16,321
    元，共27,642元，尚不足15,000元。債務人接獲銀行通知，
    為示誠信，四處告貸借得14,000元存入萬泰銀行指定帳戶後
    ，獲得回報係債務人繳款逾期二天，已打入毀諾戶拒不受理
    債務人之清償。(二)83歲年邁體弱向有高血壓及心臟病之生母
    ，偏偏發生心絞痛之急症，債務人必須與其他兄弟輪流隨侍
    在側，致無法工作。經送醫診察，必須裝設心導管手術所費
    不貲。綜上說明，債務人因工作收入不佳，生母突發重大疾
    病乃至債權銀行對經濟上弱者，任意宰割，專斷獨行，實非
    債務人有意毀諾，有不可歸責於己致履行協商條件顯有重大
    困難之事由，符合消費者債務清理條例第3條、第151條第5
    項但書之規定，爰依上開規定，提出財產及收入狀況說明書
    、債權人清冊、債務人清冊，聲請更生等語。
二、按債務人與金融機構協商成立者，不得聲請更生或清算，但
    因不可歸責於己之事由，致履行顯有重大困難者，不在此限
    ；本條例施行前，債務人依金融主管機關協調成立之中華民
    國銀行公會會員辦理消費金融案件無擔保債務協商機制與金
    融機構成立之協商，準用前項之規定，消費者債務清理條例
    （下稱本條例）第 151條第5項、第6項分別定有明文。衡諸
    前開規定之立法意旨，可見債務人無論在本條例施行前後，
    與金融機構之債權人成立協商後，即應本於債權契約之誠信
    原則勉力履行，除非有前述不可歸責於己之事由，且其履行
    顯然有重大困難，不得率爾依本條例更生程序清理其債務。
    又按聲請更生或清算不合程式或不備其他要件者，法院應以
    裁定駁回之，但其情形可以補正者，法院應定期間先命補正
    ，復為同條例第8條所明定。
三、經查，債務人於本件更生聲請前，已先於95年5 月11日依金
    融主管機關協調成立之中華民國銀行公會會員辦理消費金融
    案件無擔保債務協商機制與萬泰銀行等金融機構成立協商，
    自95年6月份起，分120期，利率2%，每月21,321元分期償還
    等情，有債務人提出之協議書及還款計畫書在卷可憑，堪信
    為真實。
四、債務人雖主張：96年起因原任職之南京科技有限公司工作機
    會減少，債務人不得不離去，以便有較充裕時間四處打工，
    但卻因整個大環境影響，工作收入不佳，不得已毀諾云云，
    ，惟查：
  (一)按債務人與金融機構之債權人成立協商後，即應本於債權契
    約，依誠實及信用之原則勉力履行之，是以，債務人在履行
    債務期間，須經歷經濟困苦之過程，其生活程度當然必須相
    當限制，除應積極開源努力勤奮工作以增加收入償還債務外
    ，尚須節流儉樸其生活需求而適當控制其生活費用支出，以
    達成勉力履行債務。次按消費者債務清理條例第151條第5、
    6 項規定：「債務人與金融機構協商成立者，不得聲請更生
    或清算。但因不可歸責於己之事由，致履行顯有重大困難者
    ，不在此限。本條例施行前，債務人依金融主管機關協調成
    立之中華民國銀行公會會員，辦理消費金融案件無擔保債務
    協商機制與金融機構成立之協商，準用前項之規定。」，所
    謂因不可歸責於己之事由，致履行顯有重大困難之情形，應
    係指債務人與最大債權金融機構協商「成立後」，債務人之
    經濟狀況、生活等客觀事實有顯著變動者而言，亦即債務清
    償方案成立後，固由債務人按其條件履行，惟須於其後發生
    情事變更，在清償期間因不可歸責於己之事由，而有收入或
    收益不如預期或支出增加之情形，致該還款方案履行困難甚
    或履行不能，始能聲請更生或清算。此項規定旨在避免債務
    人任意毀棄已成立之協商，濫用更生或清算之裁判上債務清
    理程序，況該債務清償方案係經當事人行使程序選擇權所為
    之債務清理契約，債務人自應受該還款協議所拘束。
  (二)債務人雖主張：曾依照中華民國銀行公會會員辦理消費金融
    案件無擔保債務協商機制，與債權人萬泰銀行等金融機構成
    立協商，每月應還款金額為21,321元，惟其95年平均月收入
    1,667 元而已，債務人為履行還款義務，四處打零工以增加
    收入，如有不足，則向親友借貸，尚能勉強支撐云云。查依
    債務人所提出之最近二年之財產所得資料核閱結果，債務人
    於95年度綜合所得有20,004元、96年間0 元，此有財政部臺
    灣省南區國稅局95、96年綜合所得稅各類所得資料清單可參
    ，惟按前述債務人所得所載資料因源自稅務機關，須仰賴債
    務人長期誠實申報始能正確反應其財產所得狀況，故亦僅具
    參考性質，而現民間多項營利所得未申報稅捐，或其他勞力
    收入亦常因雇主並未開具扣繳憑單而不須申報所得，是徒憑
    上開稅務資料不足作證明債務人實際收入之證明。況且，債
    務人於95年5 月11日與無擔保借款協商成立時，勢必已考量
    其本身收入、支出狀況以決定還款之金額是否為其所能負擔
    ，且債務人於95年5 月11日與債權銀行成立協商後，約定每
    月償還21,321元，而自95年6 月第一次繳款，迄96年10月最
    後一次繳款，正常繳款共17期，益徵債務人並未誠實陳述其
    收支之財產狀況，自不能徒憑債務人陳報內容予以認定，是
    債務人僅以申報所得稅而陳報其薪資收入，尚與實際收入有
    所不符，自難憑信，則綜參前開調查結果，足認債務人於協
    商期間實際每月收支情形，應無未達無法依約履行而顯有重
    大困難之程度甚為明顯。
  (三)再者，債務人於95年5 月11日與債權銀行成立協商後，約定
    每月償還21,321元，自95年6 月第一次繳款，迄96年10月最
    後一次繳款，共繳納17期始毀諾，而參酌債務人於95年5 月
    11日依「中華民國銀行公會會員辦理消費金融案件債務協商
    機制」規定向全體無擔保債權銀行申請債務協商時，於收入
    證明切結書上載明：切結人甲○○每月收入為36,000元，工
    作或收入來源為不固定等語，足徵債務人每月收入尚可維持
    在36,000元，否則債務人斷無可能在與銀行公會會員之債權
    人協商時，切結言明其收入每月為36,000元。況且，債務人
    稱其工作收入不佳，惟其對於每月收入如何變動、變化情形
    、是否有減少及減少為若干元等情，均未提出具體文件資料
    以資佐證，致本院無從審酌更生之要件，自難認其有因工作
    收入不佳致履行顯有重大困難之情形。又倘如債務人所陳，
    其工作收入不佳，何以債務人可以按月給付21,321元予債權
    人銀行達17期之久？更且，債務人自陳收入不足支付協商月
    付金額部分，係向親友借貸等語，但並未提出任何相關證明
    文件以實其說。是以，以債務人收入不佳，卻可正常履約繳
    款17期，顯見債務人未據實陳報其全部收入，已可認定，而
    以其上開切結書所載之收入，益徵債務人應有能力負擔每月
    21,321元之還款金額。
  (四)又查，債務人於財產及收入狀況說明書中自陳其每月必要支
    出包括商業保險費，95年83,394元、96年77,892元，惟債務
    人既生活已有困難，且上開保險均非屬強制保險，債務人理
    應終止該保險契約，將該筆支出移作生活必需費用，要無於
    自身已負債纍纍之情形下，復每月支出高額保險費，而徒增
    自身生活開銷之負擔。況且，本院依職權向南山人壽保險股
    份有限公司函查債務人投保之各向保險契約內容及現每年須
    繳納之保險費為何等情，業據該公司函覆結果：甲○○向南
    山人壽保險股份有限公司投保之保險契約分別為：1.保單號
    碼0000000000，季繳，每期3,768 元，正常有效；2.保單號
    碼0000000000，已於97年2月15日滿期；3.保單號碼Ｚ000000
    000，年繳，每期4,470元，主約期滿；4.保單號碼Ｚ0000000
    00，年繳，每期33,216元，正常有效；5.保單號碼Ｚ0000000
    00，年繳，每期18,176元，正常有效；6.保單號碼Ｚ0000000
    00，年繳，每期25,934元，正常有效；7.保單號碼Ｚ0000000
    00，年繳，每期14,690元，正常有效；8.保單號碼Ｚ0000000
    00，年繳，每期15,080元，正常有效等語，此有該公司97年
    10月23日（97）南壽保字第130 號函暨該函檢附之保險單及
    要保書資料1 份在卷可佐，是倘如債務人所陳每個月之收入
    不佳，無力再繼續繳納協商款，何以債務人仍有多餘資力繳
    納上開人壽保險公司之保費，則其謂無力繼續履行協商條件
    云云，實不足採。
五、債務人又主張：其83歲年邁體弱向有高血壓及心臟病之生母
    ，偏偏發生心絞痛之急症，債務人必須與其他兄弟輪流隨侍
    在側，致無法工作。經送醫診察，必須裝設心導管手術所費
    不貲，不得已毀諾，有不可歸責於己致履行協商條件顯有重
    大困難之事由云云，然查：
  (一)債務人稱母親陳黃來發因心絞痛，必須裝設心導管手術所費
    不貲等語，並提出臺南市立醫院診斷證明書2 紙為證，惟債
    務人並未就其須與其他兄弟輪流隨侍在側，致無法工作及支
    出手術費用提出相關證明文件以實其說，是債務人主張其有
    不可歸責事由，致履行顯有重大困難，尚難採信。
  (二)況經本院依職權調取陳黃來發之稅務電子閘門財產所得調件
    明細表所載，陳黃來發94年至96年間均有利息所得分別為：
    94年度1,698元、95年度1,959元、96年度2,721 元，則無論
    以當年存款年利率，抑或現在存款年利率計算，其存款應非
    少數，且陳黃來發每月尚領有老農年金6,000 元，準此，債
    務人是否因母親之疾病，而須支出手術費或扶養費，實屬可
    疑，是債務人主張其因母親疾病，致無法繼續履約，亦難採
    憑。
六、末按債務清償方案既係經當事人於消費者債務清理條例施行
    前行使選擇權所合意成立之債權契約，債務人自應受該成立
    之契約所拘束，如認該協商成立之清償方案其後有不適當履
    行之情形，仍應誠實面對債務，再循消費者債務清理條例所
    定之協商機制，誠意向債權人協商謀求更合理之清償方案，
    而非輕率毀諾，逕為聲請更生清理程序。查債務人既於消費
    者債務清理條例施行前與債權人萬泰銀行等金融機構成立協
    商，每月償21,321元，且已依協商方案履行，如事後有履行
    不便之情形，認清償方案應予適當調整，非不可經由消費者
    債務清理條例所規定之協商程序，再與債權人重新協商，訂
    定適當可行之清償方案。且依97年5 月中華民國銀行公會決
    議，金融機構就曾經參加95年度債務協商毀諾客戶提供「個
    別協商一致性方案」及對有繳款困難之債務協商持續履約客
    戶提供「變更債務協商協議書方案」等語，是認債務人自當
    循此途徑以求解決，方符合消費者債務清理條例兼顧保障債
    權人公平受償及重建復甦債務人經濟生活之立法目的，是以
    ，債務人率予毀諾，逕為聲請本件更生，亦有不當。
七、綜上所述，債務人於消費者債務清理條例施行前，既已與金
    融機構之債權人依金融主管機關協調成立之中華民國銀行公
    會會員辦理消費金融案件無擔保債務協商機制成立協商，且
    又無因不可歸責於己致履行顯有重大困難之事由，則其聲請
    更生，顯然違背消費者債務清理條例第151條第6項準用同條
    第5 項前段之規定，且上開欠缺又屬無從補正，從而，依上
    開說明，應予駁回其更生之聲請，爰裁定如主文。
中    華    民    國    98    年    3     月    3     日
              民事第二庭    法      官  翁金緞
上為正本係照原本作成
如不服本裁定，應於裁定送達後10日內，以書狀向本院提出抗告
，並繳納抗告費新臺幣1千元
中    華    民    國    98    年    3     月    3     日
                            書  記  官  彭建山


司法院資訊處製作；財團法人民間司法改革基金會備份。
